【裁判字號】    94,訴,1405
【裁判日期】    951229
【裁判案由】    商業會計法等
【裁判全文】
臺灣臺北地方法院刑事判決              94年度訴字第1405號
公  訴  人  臺灣臺北地方法院檢察署檢察官
被      告  乙○○
上列被告因商業會計法等案件，經檢察官提起公訴（94年度偵字
第943號），本院判決如下：
    主    文
乙○○無罪。
    理    由
一、公訴意旨略以：被告乙○○於民國九十年二月間起至九十二
    年四月間止，擔任昊華科技有限公司（下稱昊華公司）負責
    人，明知昊華公司於九十二年三、四月間，並無向「又瑋有
    限公司」（下稱又瑋公司）、「歐研國際有限公司」（下稱
    歐研公司）進貨之事實，竟意圖不法利益而偽造統一發票之
    會計憑證，進而作為向財政部台北市國稅局信義稽徵所（改
    制前為台北市稅捐稽徵處信義分處）申請昊華公司九十二年
    三至四月零稅率銷售額之會計憑證，申請退還營業稅額新台
    幣（下同）九十萬四千七百三十二元，嗣經財政部台北市國
    稅局審查三科察覺有異而未核准退稅，始獲上情，因認被告
    涉犯商業會計法第七十一條第三款之罪嫌（本件起訴書所載
    之犯罪事實業經公訴人以九十五年三月七日補充理由書更正
    如上）。
二、按犯罪事實應依證據認定之，無證據不得認定犯罪事實，刑
    事訴訟法第一百五十四條第二項定有明文。又認定不利於被
    告之事實，須依積極證據，苟積極證據不足為不利於被告事
    實之認定時，即應為有利於被告之認定，更不必有何有利之
    證據，最高法院三十年上字第八一六號著有判例可資參照。
三、本件公訴意旨認被告乙○○涉違反商業會計法第七十一條第
    三款之罪嫌，無非係以昊華公司變更登記表、證人辛○○於
    偵查中之證述、被告換領國民身分證申請書、昊華公司九十
    二年四月專案申請調檔統一發票查核清單及偽造之統一發票
    影本二十二張、昊華公司九十二年三至四月營業人銷售額與
    稅額申報書、又瑋公司、歐研公司等之公司登記資料各一份
    為主要論據。訊據被告則堅詞否認有何違反商業會計法之犯
    行，並辯稱：曾經在九十一年十二月二十五日在南京西路衣
    蝶百貨公司遺失身分證，並不知道自己擔任昊華公司之負責
    人，只有在懋邦科技股份有限公司（下稱懋邦公司）領總機
    薪水等語。故本案應就被告(一)是否為昊華公司負責人，及(二)
    是否有以公訴人所指之「假出口、真退稅」之方式詐取營業
    稅退款等事實，加以審認。
四、就被告是否為昊華公司負責人部分，經查：
  (一)被告確於九十年十二月二十六日起擔任昊華公司董事，為該
    公司之負責人，此有財政部台北市國稅局信義稽徵所於九十
    五年十一月八日以財北國稅信義營業字第○九五○○○二四
    四八四號函檢附之昊華公司營利事業變更負責人變更登記申
    請書、變更登記表等相關資料在卷足憑（本院卷第二二三至
    二三三頁），且被告在本院審理中坦承，由案外人即其前男
    友鄭信宏陪同，親自前往華泰商業銀行和平分行辦理昊華公
    司支票存款帳戶變更負責人事宜，並在戶名暨印鑑更換之申
    請書上親自填寫昊華公司名稱及簽名等情（本院卷第二四九
    頁），亦有華泰商業銀行九十五年十一月七日（九五）華泰
    總和平字第六四三二六號函檢附之昊華公司於九十年三月二
    日申請變更公司負責人為被告之原始申辦資料在卷為證（本
    院卷第二一四至二二○頁），顯然被告對擔任昊華公司之負
    責人知之甚詳。
  (二)再者，依證人甲○○於本院審理中結證稱：「（問：你跟昊
    華公司的關係？）當初我的事務所是好幾家記帳業合併，有
    一天證人戊○○聊到他任職之懋邦公司是一家體質很好、很
    大的公司，需要再成立其他公司來接單，而與證人丁○○拜
    託我幫他們成立一家新公司，我就提議將一家業務合作之虹
    碩綜合開發有限公司（下稱虹碩公司）讓給戊○○，而戊○○等人可以直接接手虹碩公司的生財設備，他們接手之後就
    變更公司名稱為昊華公司，負責人為乙○○，並且辦理增資
    ，他們把要辦的資料交給我們代辦，變更公司負責人登記時
    ，只需要負責人身分證影本及印章，而依規定辦理變更購買
    統一發票購票證要本人或本人出具委託書辦理」等語（本院
    卷第一六○至一六一頁）。另實際經營昊華公司業務之證人
    戊○○於本院審理中結證稱：成立昊華公司之前，是在懋邦
    公司任職，因為做業務有利潤可賺，當時資本不夠，就找甲○○、丁○○一起出資成立昊華公司等語（本院卷第九二頁
    ），另結證稱：昊華公司資本額二千萬元，而虹碩公司資本
    額是一百萬元，丁○○出資一千四百萬元，剩下由鄭信宏或
    其母親庚○○出資，被告是鄭信宏之前女友等語（本院卷第
    一六三頁），核與證人庚○○亦於本院審理中結證稱：丁○○有投資昊華公司，我兒子鄭信宏也想要投資這家公司，所
    以請我先生羅永欽幫他調錢，當時是請其女友即被告做負責
    人，是被告自己要做負責人的等語（本院卷第二四八頁）。
    亦徵被告當時是因其前男友鄭信宏投資昊華公司，而同意擔
    任昊華公司之負責人。
  (三)至於被告辯稱曾遺失身分證等語，依卷附台北市士林區戶政
    事務所九十四年四月十九日以北市士戶二字第○九四三○四
    八九四○○號函檢送之被告歷年初、補、換發國民身分證申
    請書及附件影本資料（偵查卷第四二至五○頁）所示，被告
    固曾於九十二年一月六日向台北市士林區戶政事務所申請補
    發身分證，然被告係早於九十年三月二日即至華泰商業銀行
    辦理昊華公司負責人印鑑之變更，復於九十年十二月二十六
    日即已變更登記為昊華公司之董事，而擔任負責人等情，已
    如上述，故被告所辯，其嗣後於九十一年十二月二十五日在
    南京西路衣蝶百貨公司遺失身分證等語，並不影響被告擔任
    昊華公司負責人之認定。是被告空言否認為昊華公司負責人
    云云，自無足取。
五、就被告是否有申請退還營業稅款部分，經查：
  (一)依卷附財政部台北市國稅局信義稽徵所九十五年十月十六日
    財北國稅信義字第○九五○○二三八二七號函檢附之九十二
    年八月二十一日台北市稅捐稽徵處信義分處書函、昊華公司
    營業人停業登記查簽表、政府營利事業統一發證停業申請書
    、委任書等件影本（本院卷第一七六至一八二頁）所示，昊
    華公司於九十一年八月十六日起至九十二年八月十五日辦理
    停業，業經台北市稅捐稽徵處信義分處同意備查在案，而實
    際辦理停業之人為壬○○，並非被告。
  (二)再依證人丁○○於本院審理中結證稱：「昊華公司從成立到
    結束，差不多半年到十個月左右。戊○○告訴我說，他有請
    會計師去結束這家公司，結果這會計師把這家公司又賣給一
    個人，所以後面會計師所有操作的事情，戊○○應該知道等
    語。」（本院卷第七八頁）。證人戊○○則結證稱：「（提
    示公訴人所提出之昊華公司向又瑋公司及歐研公司進貨之發
    票二十二張影本）這個發票時間昊華公司已經停止營業了，
    當時公司是在九十一年十月請會計林美雲（後更正為丙○○
    ）辦理停業的（本院卷第九三頁），被告並不知道此事」（
    本院卷第二五一頁）等語，且提出案外人己○○於九十二年
    三月一日出具之切結書一紙為憑（本院卷第九七頁）。核對
    公訴人所提出昊華公司於九十二年三、四月間，使用偽造之
    又瑋公司、歐研公司之統一發票二十二張，而向財政部台北
    市國稅局信義稽徵所申請退還九十二年三至四月營業稅額之
    時間，被告名義上雖仍擔任昊華公司負責人，然昊華公司於
    該期間業已申辦停業。
  (三)另證人庚○○亦結證稱：當初辦理結算昊華公司的時候，戊○○拿昊華公司的印章簽收的時候，丙○○寫了壹張蓋有昊
    華公司大小章的簽收資料等語（本院卷第二五○頁）。並經
    證人即記帳業者丙○○復於本院審理中結證稱：確實有受庚○○之託辦理昊華公司結算申報，但沒有依受託關係辦理昊
    華公司之結束營業，因為案外人潘同益先生告訴我說復興南
    路有一個公司要結束，叫我出面去接過來，後來我去接以後
    ，潘同益說不辦了，就把資料包括昊華公司的印章拿走了，
    並沒有見過被告等語在卷（本院卷第二六八頁），且有證人
    庚○○所提出經證人丙○○簽收取得昊華公司大小章收據一
    紙可證（本院卷第二五五頁），堪信為真。況經本院核對昊
    華公司有限公司變更登記表所載，昊華公司於九十二年四月
    八日核准出資轉讓為一人公司負責人為陳國榮，並變更營業
    地址，九十二年五月十二日又變更負責人為蘇福來，再依昊
    華公司營利事業設立登記通報表資料卡背面之異動事項欄所
    載（本院卷第二三七至二三八頁），昊華公司於九十二年五
    月二十一日辦理復業，顯然，證人丙○○受庚○○及戊○○
    所託辦理昊華公司停業登記，事後丙○○又將昊華公司轉手
    予他人，惟尚無積極證據足認被告對此知情或有行為分擔。
    則本案公訴人所指昊華公司於九十二年三至四月間，使用偽
    造或內容不實之又瑋公司、歐研公司之統一發票二十二張，
    而以「假出口、真退稅」之方式詐取營業稅退款九十萬四千
    七百三十二元，與被告並無相關。
六、至於公訴人所提出之證人辛○○之證述，對於被告是否為昊
    華公司負責人及昊華公司由何人經營等情，均避重就輕回答
    不清楚、不知道云云，辛○○於本院結證時，亦否認與昊華
    公司之業務經營有何相關，是公訴人以證人庚○○之證述為
    證據方法，自難為不利於被告之認定。
七、綜上所述，被告空言否認擔任昊華公司負責人，而與事實不
    符，固無足取，然公訴人所提出之證據並無法證明被告有何
    違反商業會計法第七十一條第三款之犯行，此外，復查無其
    他積極證據足資證明被告確有公訴人所指之上開犯行，揆諸
    首揭規定及說明，本案既不能證明被告犯罪，即應為無罪判
    決之諭知。
據上論斷，應依刑事訴訟法第三百零一條第一項判決如主文。
本案經檢察官林禎瑩到庭執行職務。
中    華    民    國    95    年    12    月    29    日
                  刑事第十庭審判長法  官  吳秋宏
                                  法  官  林柏泓
                                  法  官  紀文惠
以上正本證明與原本無異。
如不服本判決，應於判決送達後10日內，向本院提出上訴狀。
                                  書記官  劉新怡
中    華    民    國    95    年    12    月    29    日


司法院資訊處製作；財團法人民間司法改革基金會備份。
